臺北高等行政法院判決
　　　　　　　　　　　　　　　　　　　93年度訴字第1136號
　　　　　　　　　　　　　　　.
原　　　告　甲○○
被　　　告　臺北市政府
代　表　人　乙○○（市長）
訴訟代理人　丙○○
　　　　　　林建華
上列當事人間因水土保持法事件，原告不服行政院農業委員會中
華民國93年2月11日農訴字第0920172056號訴願決定，提起行政
訴訟。本院判決如下：
　　主  文
原告之訴駁回。
訴訟費用由原告負擔。
　　事  實
一、事實概要：原告未先擬具水土保持計畫送主管機關核定，擅
    自於臺北市○○區○○段一小段626地號（國有）及639地號
    （賴四村所有）土地（下稱系爭土地）內，開挖整地並興建
    鋼筋混擬土構造物，案經被告於民國92年10月22日派員現場
    勘查屬實，爰以其違反行為時水土保持法第13條之規定，乃
    依同法第33條第1項裁處原告新臺幣（下同）30萬元罰鍰，
    並命其應立即停止一切非法開發使用行為及自收受處分書之
    次日起30日內，自行拆除清除違規工作物。原告不服，提起
    訴願，遭決定駁回，遂提起本件行政訴訟。
二、兩造聲明：
  (一)原告聲明：訴願決定及原處分均撤銷。
  (二)被告聲明：駁回原告之訴。
三、兩造之爭點：
　(一)原告主張之理由：
    1.關於原告被指於臺北市○○區○○段一小段626地號國有
      土地上開挖整地部份：查原告係於多筆自己之土地上從事
      農業行為，並未於前揭國有土地上有任何開發使用。原處
      分謂原告於其上擅自開挖整地、興建銅筋混凝土構造物云
      云，並非事實，此部份之處分顯有未當。又原告提起訴願
      表明並未於該土地擅自開發使用，惟訴願決定書未就此部
      份敘明。
    2.原告係自耕農，約自75年間起，在多筆自己之土地上，從
      事農業之開發利用，並以科學及機械方法，從事農作改良
      行為。原告於自己農地上所設置之水池等農業設施，均早
      已於83年水土保持法頒佈前即已完成，該等設施並非水土
      保持法頒佈後之新設施。易言之，系爭土地早已整治開發
      完成，原告於水土保持法頒佈後，並無任何開發行為，被
      告將原告於系爭土地上之農作整地行為，故意曲解為開發
      行為，藉口處罰原告，顯然違法。
    3.又法律不溯既往，乃當然之法理。原告於75年間早已於系
      爭土地上整坡造崁、修築農業設施等行為，該等農業設施
      ，在水土保持法頒佈前早已完工，今原告在該地上經營、
      使用等之行為，詎被告竟以原告擅自在系爭土地開挖整地
      、興建銅筋混凝土構造物，未依水土保持法第13條規定，
      並援引同法第33條第1項規定做成行政處分，一再處罰原
      告，已違法律不溯既往之大原則，其適用法規不當，自屬
      違背法令。
    4.又逾越權限或濫用權力之行政處分以違法論，行政訴訟法
      第4條第2項定有明文。又法律既明定罰鍰之額度，授權行
      政機關依違規之事實情節為專業上判斷，就個案分別為適
      當之裁罰，此乃法律授權主管機關裁量權之行使，如主管
      機關未依個案分別為適當之裁罰，一律依罰鍰之上限裁罰
      ，縱令其罰鍰之上限未逾越法律明定得裁罰之額度，仍有
      違比例原則，與法律授權主管機關行政裁量之目的不合，
      係行政裁量權之濫用。有最高行政法院92年度判字第57號
      判決可參。經查本件原告即使在農耕過程中有所違規，惟
      觀原處分函內容，僅係記載原告違法情事及違犯法條，除
      此之外更無隻字片語論及原告行為違反義務之程度，以及
      原告行為程度與罰鍰處分間之比例關係，或原處分機關向
      來對類似案件處以罰鍰之標準為何，即逕課以最高額度之
      罰鍰，縱令其罰鍰之上限未逾越法律明定得裁罰之額度，
      仍有違比例原則，與法律授權主管機關行政裁量之目的不
      合，係行政裁量權之濫用，其行政處分以違法論。
    5.按行政機關行使裁量權，除不得逾越法定之裁量範圍，並
      應符合法規授權之目的，且須依照比例原則，就當事人有
      利及不利之情形一併注意，否則即構成裁量瑕疵之違法，
      此觀行政程序法第7條、第9條、第10條規定自明。又法律
      所以賦予行政機關裁量權限，因法律的功能在抽象、概括
      地規範社會生活事實，立法技術與效能皆不容許法律對特
      定類型的生活事實從事過度詳盡的現制，加以生活事實之
      演變常非立法當時所能預見，故必須保留相當彈性以俾適
      用。職此，授與行政機關裁量權之意義即在於，行政機關
      於適用法律對具體個案作成決定時，得按照個案情節，在
      法律劃定之範圍內擁有相當的自由決定權限。裁量權並非
      全無限制之自由或任意為之，行政機關行使裁量，必須受
      法律授權目的之拘束，而且必須與個案情節有正當合理之
      連結，否則即屬裁量瑕疵，行政行為亦因此違法。裁量瑕
      疵主要有3種類型: 「不為裁量」、「裁量逾越」、「裁
      量濫用」。行政訴訟法第4條第2項: 「逾越權限或濫用權
      力之行政處分，以違法論」，第201條：「行政機關依裁
      量權所為之行政處分，以其作為或不作為逾越權限或濫用
      權力者為限，行政法院得予撤銷」，雖然僅就「裁量逾越
      」與「裁量濫用」做規定，惟基於舉重以明輕之法理，解
      釋上尚應包括「不為裁量」之瑕疵類型。亦有鈞院91 年
      度交訴字第2號判決可參。經查本件原告即使在農耕過程
      中有所違規，惟觀原處分函內容，僅係記載原告違法情事
      及違犯法條，除此之外更無隻字片語論及原告行為違反義
      務之程度，以及原告行為程度與罰鍰處分間之比例關係，
      或被告向來對類似案件處以罰鍰之標準為何，即逕課以最
      高額度之罰鍰，乃消極不行使裁量權，已屬於前述之「不
      為裁量」之栽量瑕疵，亦非有當。
  (二)被告主張之理由：
    1.按水土保持法第4條規定：「公、私有土地之經營或使用
      ，依本法應實施水土保持處理與維護者，該土地之經營人
      、使用人、所有人，為本法所稱之水土保持義務人。」，
      第8條規定：「下列地區之治理或經營、使用行為，應經
      調查規劃，依水土保持技術規範實施水土保持之處理與維
      護．．．五、於山坡地或森林區內開發建築用地．．．或
      其他開挖整地。」，第12條規定：「第8條第1項第3款至
      第4款之開發、經營或使用行為，以及於山坡地及森林區
      內從事農，林，漁，牧地之開發利用所需之修築農路、開
      挖整地或整坡作業，其水土保持義務人應先擬具水土保持
      計畫，送請主管機關核定．．．」，第13條規定：「第8
      條第1項第5款之開發、經營或使用行為，其水土保持義務
      人應先擬具水土保持計畫，送請主管機關核定，．．．」
      ，第23條第2項規定：「未依第12條至第14條規定之一擬
      具水土保持計畫送主管機關核定而擅自開發者，除依第33
      條規定按次分別處罰外，主管機關應令其停工，得沒入其
      設施及所使用之機具，強制拆除及清除其工作物，．．．
      」，第33條規定：「有下列情形之一者，處新臺幣6萬元
      以上30萬元以下罰鍰：．．．二、違反第12條至第14條規
      定之一，未先擬具水土保持計畫或未依核定計畫實施水土
      保持之處理與維護者，或違反第23條規定，未在規定期限
      內改正或實施仍不合水土保持技術規範者。．．．前項各
      款情形之一，經繼續限期改正而不改正者或實施仍不合水
      土保持技術規範者，按次分別處罰，至改正為止，並令其
      停工，．．．」，合先敘明。
    2.查原告未經申請核准，於系爭土地上違規開發使用等行為
      ，業經被告於85年12月18日起查報、取締，並將歷次查獲
      違規施築構造物等行為，按次分別開立處分書處分（迄92
      年11月10日共計92張，含原告不服之被告92年11月10日府
      建四字第09224556100號處分書）並限期實施改正，惟原
      告未依歷次處分書規定停止一切非法開發使用行為且持續
      違規施工，被告遂依法予以處分，自無違誤。
    3.原告所述：「原告係自耕農，約自75年間起．．．從事農
      業之開發利用，．．．原告於自己農地上所設置之水池等
      農業設施，均早已於83年水土保持法頒布前即已完工，原
      告於水土保持法頒布後，並無任何開發行為，被告將原告
      於系爭土地上之農作整地行為，故意曲解為開發行為，藉
      口處罰原告，顯然違法。」及「．．．又法律不溯既往，
      乃當然之法理．．．被告．．．一再處罰原告，已違法律
      不溯既往之大原則．．．」一節，查原告歷年來於經被告
      公告適用「水土保持法」之公、私有山坡地範圍內開挖整
      地、堆砌駁崁、興建鋼筋混凝土構造物、舖設水泥地面等
      行為，即屬水土保持法第12條及第13條規定之開發使用行
      為，水土保持義務人須先擬具水土保持計畫送請主管機關
      核定，自無疑義。今原告未先擬具水土保持計畫送請主管
      機關核定，又繼續於士林區○○段○○段626、639地號土
      地開挖整地、興建鋼筋混凝土構造物，於92年10月22日為
      被告查獲，被告遂依水土保持法第23條、第33條規定，開
      立92年11月10日府建四字第09224556100號處分書予以處
      分，於法有據。
    4.原告所述：「．．．法律授權行政機關裁量權之行使，如
      主管機關未依各案分別為適當之裁罰，．．．仍有違比例
      原則，．．．」及「．．．惟觀原處分函內容，僅係記載
      原告違法情事及違犯法條，除此之外更無隻字片語論及原
      告行為違反義務之程度，以及原告行為程度與罰鍰處分間
      之比例關係．．．即逕課以最高額度之罰鍰．．．」一節
      ，查原告未經申請核准，於前揭地號等土地上違規開發經
      營使用等行為，業經被告於85年12月18日起查報、取締，
      並將歷次查獲違規施築構造物等行為，按次分別開立處分
      書（計92張）並限期實施改正，惟原告均未依限實施改正
      ，且無視被告制止與連續處分，執意持續違規施工，違規
      面積累計已達1萬4千平方公尺。被告所屬建設局人員復於
      92年10月22日查獲前開違規行為，爰本於職權續予以法定
      最高額30萬元罰鍰處分之裁量，自無違誤。
    5.本件違規位置乃以地籍圖及地籍系統來確認，系爭626地
      號土地範圍較大，不致發生錯誤。另關於原告竊佔國有土
      地部分，另經國有財產局向地方法院檢察署提出竊佔罪之
      告訴。
　　理  由
一、按水土保持法第8條規定：「下列地區之治理或經營、使用
    行為，應經調查規劃，依水土保持技術規範實施水土保持之
    處理與維護：．．．五、於山坡地或森林區開發建築用地或
    設置公園、墳墓．．．堆積土石、處理廢棄物或其他開挖整
    地。」、同法第13條：「第8條第1項第5款之開發、經營或
    使用行為，其水土保持義務人應先擬具水土保持計畫，送請
    主管機關核定，．．．其水土保持計畫未經主管機關核可前
    ，各目的事業主管機關不得逕行核發開發或利用之許可。」
    、同法第23條第2項：「未依第12條至第14條規定之一擬具
    水土保持計畫送主管機關核定而擅自開發者，除依第33條規
    定按次分別處罰外，主管機關應令其停工，得沒入其設施及
    所使用之機具，強制拆除及清除其工作物，所需費用，由經
    營人、使用人或所有人負擔，並自第1次處罰之日起2年內，
    暫停該地之開發申請。．．．」、同法第33條第1項第2款：
    「有下列情形之一者，處新臺幣6萬元以上30萬元以下罰鍰
    ．．．二、違反第12條至第14條規定之一，未先擬具水土保
    持計畫或未依核定計畫實施水土保持之處理與維護者，或違
    反第23條規定，未在規定期限內改正或實施仍不合水土保持
    技術規範者。」、同條第2項：「前項各款情形之一，經繼
    續限期改正而不改正者或實施仍不合水土保持技術規範者，
    按次分別處罰，至改正為止，並令其停工，得沒入其設施及
    所使用之機具，強制拆除及清除其工作物，所需費用，由經
    營人、使用人或所有人負擔。」，合先敘明。
二、經查，本件原經人檢舉由台北市政府工務局建築理處派員至
    現場勘查，發現現場已施築便道、擋土構體、水池等，乃以
    該處92年10月20日北市工建查字第09268028500號函移請被
    告所屬建設局查處，建設局派人於92年10月22日履勘現場，
    發現原告未先擬具水土保持計畫送主管機關核定，擅自於臺
    北市○○區○○段一小段626地號（國有）及639地號（賴四
    村所有）土地內，開挖整地並組立鋼筋構築蓄水池等混凝土
    構造物，此有台北市政府工務局建築管理處92年10月20日北
    市工建查字第09268028500號函及函附現場照片9張、92年10
    月22日台北市山坡地管理查報表及現場照片2張、現場位置
    圖等附於原處分卷可稽。原告主張其從未在國有土地上有何
    開發行為；又系爭土地上之設施，早已於78、79年間即已陸
    續完成，並非水土保持法頒布後之新設施，原告於水土保持
    法頒布後，並無任何開發行為云云。惟查，被告履勘發現之
    構造物均在經公告之山坡地範圍之內，此經比對卷附被告提
    出之台北市山坡地範圍劃定成果報告及原處分卷附現場照片
    、位置圖即明，縱或系爭處分所載違規位置關於國有部分之
    626地號有誤，然因該位置仍坐落山坡地範圍內，故不影響
    系爭處分之認定。又稽之現場照片顯示路面土石鬆軟，應係
    甫經開挖未久；鋼筋構築蓄水池等混擬土構造物外型亦甚新
    穎，應係正在構築中之建造物，水土保持法既已於83年頒佈
    施行，原告於經公告之山坡地上有開發、興建之行為，自應
    依法提出水土保持計劃送請主管機關核定，故原告主張其無
    開發、使用行為，其乃在自有土地上從事農作，無庸申請云
    云，均不足採。
三、原告自85年間起迄系爭處分作成前，已有91次相同之違規紀
    錄，經被告按次分別開立處分書並限期實施改正，此有被告
    提出之紀錄表及相關處分書1份附卷可憑，惟原告均未依限
    實施改正且持續違規施工，違規情節應屬重大。被告考量上
    情，科處原告最高罰鍰30萬元，核其裁量權之行使尚無違誤
    。原告指被告裁量違法，亦難成立。
四、綜上所述，本件被告以原告違反行為時水土保持法第13條之
    規定，乃依同法第33條第1項、第2項裁處原告30萬元罰鍰，
    並命其應立即停止一切非法開發使用行為及自收受處分書之
    次日起30日內，自行拆除清除違規工作物，並無不合。訴願
    決定予以維持，亦無不當。原告仍執前詞及個人主觀之見解
    ，訴請撤銷原處分與訴願決定，為無理由，應予駁回。
據上論結，本件原告之訴為無理由，爰依行政訴訟法第98條第3
項前段，判決如主文。
中　　華　　民　　國　　94　　年　 　5　　月　 10  　 日
                         第七庭審判長法  官　鄭　小　康
                                     法  官　林　金　本
                                     法  官　李　玉　卿
上為正本係照原本作成。
如不服本判決，應於送達後20日內，向本院提出上訴狀並表明上
訴理由，如於本判決宣示後送達前提起上訴者，應於判決送達後
20日內補提上訴理由書（須按他造人數附繕本）。
中　　華　　民　　國　　94　　年　　5　　月　　10 　　日
       　　　　　　　　　　　　　　　書記官　張　靜　怡
